【裁判字號】    90,上易,200
【裁判日期】    900309
【裁判案由】    詐欺
【裁判全文】
臺灣高等法院刑事判決                              九十年度上易字第二號
    上訴人
    即被告  乙    ○
右列上訴人因詐欺案件，不服臺灣台北地方法院八十九年度自字第三０一號，中華民
國八十九年十月三十一日第一審判決，提起上訴，本院判決如左：
    主    文
原判決關於乙○部分撤銷。
乙○連續意圖為自己不法之所有，以詐術使人將本人之物交付，處有期徒刑壹年陸月
。
    事    實
一、乙○於民國（下同）八十三年間，因從事成衣加工業而與甲○○認識，得知甲○
    ○未受教育，不識字，喪偶，以家庭縫紉為業，獨立撫養二名子女；迨八十六年
    十月間，乙○所經營之成衣加工業，因景氣不佳，經營不善，財務發生困難，已
    資力不足，竟意圖為自己不法所有，基於概括犯意，隱瞞該事實，利用其前此曾
    多次以小額客票向甲○○借款，均能如期償還，甲○○對其信用不疑有他之機會
    ，自同年十月二十日起，即連續持其向其不知情之胞弟林駿樂所借之支票，或其
    本人為發票人之支票，至台北市○○路○段三十五巷七之三十三號甲○○住處，
    向甲○○佯稱係客票，先後向甲○○借貸款項，因甲○○不識字，致陷於錯誤，
    誤信各該支票確係債信良好之客票，要求乙○背書後，如數借予，嗣乙○於各該
    支票屆發票日期前，即再以其本人所簽發金額大於原票面金額之支票，佯係客票
    再向甲○○借款，所借得之款項，除部分償還該到期之支票款外，餘款持以花用
    ，以借大還小之方法，先後向甲○○詐借款項，其借款之時間、金額均如附表所
    示。迄八十七年十一月初某日止，共積欠甲○○新台幣（下同）六百五十八萬元
    未償，因甲○○之多年積蓄，已遭乙○詐借殆盡，無餘款可供借予，乙○無法再
    以借大還小方式繼續詐財，即自八十七年十一月五日起，任令其所簽發交付甲○
    ○之借款支票退票，甲○○於退票後多次向乙○要求清償，乙○僅再書立借據及
    簽發本票九十四張（每張七萬元，最後一張九萬元）交付，供為清償前開票款之
    擔保以資搪塞，然各該本票除第一張七面額萬元兌現外，餘均不獲見票承兌，乙
    ○即避不見面，甲○○始知受騙。
二、案經被害人甲○○提起自訴。
    理    由
一、訊據上訴人即被告乙○固坦承其有於前揭時、地，簽發支票及借用其胞弟林駿樂
    之支票向甲○○借款，共積欠欠甲○○六百五十一萬元未償等情，惟矢口否認其
    有何詐欺犯行，辯稱：其確係持客票向甲○○借款，然因甲○○喪偶與其感情水
    乳交融，對其經營成衣加工急需款項週轉均知之甚詳，且係自願出借款項，並非
    其蓄意詐欺所致，後因成衣加工業因景氣不佳，經營困難，以致虧損累累，共積
    欠約一千萬元債務，致無法清償交付之票款，嗣其八十七年十一月間，已將其所
    有價值七、八十萬元之七人座自用小客車質押予自訴人，亦積極與自訴人洽商和
    解中，其並未施用詐術，向自訴人詐欺借款等語。
二、經查：
(一)被告乙○如何詐欺自訴人甲○○之事實，業據自訴人甲○○指訴綦詳，並有其提
    出之支票及退票理由單影本各四十二張、切結書及借據影本各乙份、本票影本乙
    張在卷可稽，証人即自訴人之妹林寶蓮於原審亦庭證稱：「自訴人不識字，她雖
    然會寫自己的名字，是因為她先生過世後，為了領保險金必須簽名而由我及一位
    謝素蘭小姐教她寫的，阿拉伯數字她會寫，但數字大寫她就不會寫，也不會閱讀
    。自訴人等到乙○給她的票退票後才主動告訴我，我陪自訴人到乙○他家，是在
    八十七年十一月簽本票那天去的，去的時候乙○不在，廖素月在，我問廖素月為
    什麼會騙自訴人那麼多錢，廖素月那時就承認說她早就叫乙○向自訴人坦白，但
    乙○不敢，她不知如何處理，她才帶我去松山路他們家中找乙○，找到乙○我責
    問他時，他沒說什麼，我對他說你的票就說是你的票，為什麼要用騙的呢？他也
    沒說話，我就建議他把車賣掉還錢，他就把車交給我們賣，但後來我發現車子已
    設定抵押貸款，根本不能賣。後來他承諾每月還七萬元，才簽下自八十八年一月
    十日起每月七萬元之本票共九十三張，及最後一期九萬元之本票，共九十四張，
    但他只還第一張本票，所以自訴人手上還有九十三張本票。」等語屬實，被告乙
    ○當庭亦不否認證人林寶蓮前開所供為事實，（均見原審八十九年九月十九日審
    判筆錄）。又被告乙○亦坦承其除簽發支票向自訴人借款外，復向其胞弟林駿樂
    借用支票指為客票向自訴人借款，足徵被告乙○確係有佯稱其本人之支票及向林
    駿樂所借用之支票為客票，持向自訴人詐借款項無訛，其顯有施用詐術，使自訴
    人陷於錯誤，誤信各該支票係客票，並要求乙○背書後借予各該款項之犯行甚明
    。
(二)又被告係自八十六年十一月二十日起，連續以其所簽發之支票或向弟林駿樂所借
    之支票冒充為客票向自訴人借款，其迭次借款之時間及金額，亦有自訴人提出之
    明細表乙份在卷可按（見原審卷第二六九頁至第二七四頁），且被告乙○亦自承
    其所經營之成衣加工業，自八十七年一月間起，即因景氣不佳及受大陸成衣大量
    轉運進口之影響，經營已發生困難，然被告竟隱瞞該事實，將自訴人多年攢聚之
    積蓄借用殆盡，迨已無餘款可供借貸時，被告乙○即任令其所簽發之支票及向其
    弟林駿樂所借之支票退票，顯見被告係蓄意詐欺自訴人洵屬顯然。再者，被告乙
    ○於本院自承其經營成衣加工業，自有資金僅一百餘萬元，豈被告向自訴人所借
    無法償還之金額竟高達六百五十八萬元，為其自有資金之五、六倍之鉅，被告辯
    謂係民事上之借貸關係孰能置信？至被告於本院上訴理由狀中辯謂其因與自訴人
    有男女關係，二人水乳交融，係自訴人自願借貸該款供其經營業務，並未詐欺自
    訴人云云，然該情已為自訴人所否認，且自訴人苟自願借予該款供被告創業，為
    何被告何需佯稱其本人支票及向其胞弟林駿樂所借用之支票係額票，以訛詐方式
    向自訴人借款？又為何在自訴人已無餘款供借貸時，即令任其交付之支票退票？
    且被告復未能提出該項証據或証據方法供法院調查，自難僅憑其片面所辯，即遽
    認其未詐欺自訴人。
(三)綜上所論，足徵被告所辯，均係卸責之詞，不足採信，被告所犯事証明確，恥犯
    行堪以認定。
三、核被告乙○所為，係犯刑法第三百三十九條第一項之詐欺取財罪，被告先後多次
    詐欺行為，時間緊接，犯罪構成要件相同，顯係基於概括犯意為之，為連續犯以
    一罪論，並依法加重其刑。
四、原審以被告所犯罪証明確予以論科，固非無見，惟查刑法第三百三十九條第一項
    之詐欺取財罪，係以行為人意圖為自己或第三人不法所有為構成要件，原審事實
    欄，並未載列被告有何為自己不法所有之意圖，復認被告為連續犯，事實欄亦未
    認定被告係基於概括犯意所為，均有未洽，本件被告上訴意旨空言否認犯罪，徒
    陳詞指摘原判決失當，固無理由，惟原判決既有可議，自無可維持，應由本院予
    以撤銷改判，爰審酌被告犯罪動機、目的、手段、所生危害及犯罪後態度等一切
    情狀，量處其有期徒刑一年六月示懲。
五、據上論斷，應依刑事訴訟法第三百六十九條第一項前段、第三百六十四條、第二
    百九十九條第一項前段、第三百四十三條，刑法第五十六條、第三百三十九條第
    一項，罰金罰鍰提高標準條例第一條前段，判決如主文。
中    華    民    國      九十    年      三        月        九        日
                            臺灣高等法院刑事第十六庭
                                審判長法  官  黃  鴻  昌
                                      法  官  蔡  彩  貞
                                      法  官  施  俊  堯
右正本證明與原本無異。
不得上訴。
                                      書記官  黃  千  鶴
中    華    民    國      九十    年      三        月        九        日
附錄本案論罪科刑法全文：
刑法第三百三十九條：
意圖為自己或第三人不法之所有，以詐術使人將本人或第三人之物交付者，處五年以
下有期徒刑、拘役或科或併科一千元以下罰金。
以前項方法得財產上不法之利益或使第三人得之者亦同。
前二項之未遂犯罰之。


司法院資訊處製作；財團法人民間司法改革基金會備份。
